臺灣高等法院臺中分院刑事判決
上　訴　人
即　被　告　乙○○
　　　　　　　　　　3號
　　　　　　甲○○
　　　　　　　　　　3號
上列上訴人因詐欺案件，不服臺灣彰化地方法院94年度易字第43
4號中華民國94年5月13日第一審判決（起訴案號：臺灣彰化地
方法院檢察署93年度偵緝字第551號），提起上訴，本院判決如
下：
    主  文
原判決撤銷，發回臺灣彰化地方法院。
    理  由
一、公訴意旨略以：被告甲○○係設於臺北市○○○路131號仟
    瑋百貨行之負責人，綜理仟瑋百貨行之業務與經營，被告乙
    ○○為被告甲○○之妻，負責仟瑋百貨行之相關財務、會計
    與支票簽發，及處理貨品之簽收，其等竟基於意圖為自己不
    法所有之概括犯意聯絡，自民國（下同）89年7月6日起至9
    月2日止，明知仟瑋百貨行之財務已陷於困頓，並無資力支
    付進貨之貨款，仍推由被告甲○○出面，連續向汪文棋擔任
    負責人設於臺北縣蘆洲市○○路323巷324之2號之宗志興業
    有限公司（下稱宗志公司）大量訂購大口袋玩偶、加菲貓、
    鹹蛋超人、趴趴熊與小叮噹轉眼匙圈等玩具，總金額達新臺
    幣（下同）五百零四萬五千六百七十元，其中四百零三萬一
    千二百八十五元係以被告甲○○為發票人，付款人為臺北市
    第一信用合作社古亭分社，帳號000000000號，發票日分別
    為89 年9月3日、同年9月5日、同年9月10日、同年10月20日
    、同年10月3日及同年10月31日，面額分別為二十一萬四千
    二百八十元、七十萬元、七十萬元、七十一萬七千元、七十
    萬元及一百萬元之支票6紙作為支付，惟屆期經提示後均未
    獲付款，被告甲○○上開帳戶並遭列為拒絕往來戶，其餘一
    百零一萬四千三百九十元亦因此無從請款，被告二人隨即逃
    匿無蹤，拒不出面解決，汪文棋至此始知受騙，因認被告二
    人涉有刑法第三百三十九條第一項之詐欺財取罪嫌等語。
二、原審判決以：「按案件由犯罪地或被告之住所、居所或所在
    地之法院管轄；而依一定之事實，足認以久住之意思，住於
    一定之地域者，即為設定住所於該地，刑事訴訟法第五條第
    一項、民法第二十條第一項分別定有明文。本件公訴人認被
    告二人之住所設於彰化縣大村鄉大崙1巷臨14之3號，固有法
    務部戶役政連結作業系統表二紙在卷可按。惟查：被告二人
    於本院準備程序時均供稱：本案發生地點是在臺北市，案發
    時伊等均住在臺北縣新店市，是案發後才將戶籍遷回彰化縣
    ，但都沒有住在彰化縣，也沒有回到彰化縣住的意思；伊等
    將戶籍遷回彰化縣後都沒有實際住過，都是住在屏東縣或高
    雄市，設籍彰化縣是因怕錢莊循線找到，為了約二歲的小孩
    讀書才設籍彰化縣，但設籍後都沒有住在彰化縣等語明確。
    準此，則被告二人均未曾居住於彰化縣大村鄉大崙1巷臨14
    之3號，即無住於該處之意思，更惶論其等有久住於上址之
    意思，要難僅因被告等之戶籍登記，即認被告等設定住所於
    該處（參照臺灣高等法院臺南分院83年度上訴字第2533號判
    決意旨）。又查被告等係在臺北市向設於臺北縣蘆洲市之告
    訴人訂貨，且於其等經營之仟瑋百貨行結束營業後，即遷居
    屏東縣，再遷居於現住所高雄市○○區○○路229號11樓之
    1，已據被告等供述綦詳，是本件之犯罪地係在臺北市，被
    告之住居所或所在地係在屏東縣或高雄市，非在本院管轄區
    域內」等語，認檢察官竟向原審法院提起公訴，顯屬管轄錯
    誤，爰不經言詞辯論，逕行諭知管轄錯誤之判決，固非無見
    。
三、惟查：
１、按案件由犯罪地或被告之住居所或所在地之法院管轄，刑事
    訴訟法第5條第1項定有明文。又被告之住所地，係以起訴時
    為標準，管轄之有無，亦應依職權調查之；至於所謂犯罪地
    ，係包括行為地與結果地而言。復按我國法律對於住所之認
    定，僅係單一之住所，申言之，若行為人曾於我國境內設立
    有住所後，嗣後未有廢止該住所而另成立新住所之意思時，
    仍應以原住所為其住所地，至於行為人於該住所居住之久暫
    ，仍無礙該住所之認定，所涉及工作、求學等其他因素而有
    居住情形，充其量亦僅係寄寓地而已，尚難認係住所地。查
    被告乙○○、甲○○於起訴前之89年11月9日，既已設籍「
    彰化縣大村鄉大崙1巷臨14之3號」等情，有法務部戶役政連
    結作業系統表二紙在卷可按（詳見原審卷第8頁、第9頁），
    該址係被告二人之住所地應無可疑。
２、本件被告二人於原審即供稱：「當時我有一個二歲小孩約二
    歲，我怕錢莊循線找到，而且為了小孩才設籍彰化」等語（
    詳見原審卷第26頁），且於上訴意旨狀復陳稱：「被告二人
    於審理時稱二人於案發時住在臺北縣新店市，案發亦沒有住
    彰化縣，惟被告二人之二歲孩子不到一年即需就讀幼稚園，
    故搬到彰化縣，被告二人理當自行照顧幼兒，本來就打算長
    外居住芬園鄉」等語，並無從認定被告二人無住彰化之意。
    原審判決所引臺灣高等法院臺南分院83年度上訴字第2533號
    判決意旨，該案係被告原住所已於76年間因倒塌，經夷為空
    地，而無房屋，並無從為住所，核與本件被告二人所指係為
    小孩就學而設籍等情，尚非可比附援引，附此指明。
３、本件被告二人於起訴前登記之住所既為彰化縣大村鄉大崙村
    大崙1巷臨14之3號，且為被告二人在中華民國境內唯一之登
    記住所，而被告二人復於原審指稱：其二人係為二歲小孩就
    讀問題，而設定上開彰化縣戶籍，更於上訴意旨再指稱被告
    二人有長久居住彰化縣之意，則本件原審法院對於本件管轄
    問題，即有再予查明之必要。從而被告二人上訴意旨指其二
    人有為照顧幼兒長住彰化縣之意，認本件並無管轄錯誤之問
    題，指摘原審判決不當，即非無理由，自應由本院將原審判
    決撤銷，發回原審法院另為妥適之裁判，並不經言詞辯論為
    之。
四、據上論斷，應依刑事訴訟法第369條第1項但書，第372條，
    判決如主文。
中    華    民    國     94     年     6    月  30    日
                刑事第三庭　審判長法　官　江　錫　麟
                                  法　官　林　欽　章
                                  法　官　胡　忠　文
上列正本證明與原本無異。
不得上訴。
                                  書記官　許　美　惠
中　　華　　民　　國　　94　　年　　7 　　月　　1 　　日
                                                      Ｆ
